【裁判字號】    98,判,1148
【裁判日期】    980930
【裁判案由】    漁業法
【裁判全文】
最  高  行  政  法  院  判  決
                                      98年度判字第1148號
上  訴  人  彰化縣政府
代  表  人  甲○○
被 上訴 人  乙○○
上列當事人間漁業法事件，上訴人對於中華民國96年10月12日臺
中高等行政法院96年度簡字第372號判決，提起上訴，本院判決
如下：
    主  文
上訴駁回。
上訴審訴訟費用由上訴人負擔。
    理  由
一、緣被上訴人（即原審原告）民國（下同）95年5月4日駕駛訴
    外人李何素蘭所有「浩一貳號」（ＣＴ0－000000）
    漁船，在彰化縣鹿港外海二浬處（東經120度21．072分、北
    緯24度07．600分海域），與由訴外人李文龍駕駛被上訴人
    所有之「聖莊三號」（ＣＴＲ－ＣＷ０４５３）漁筏，違規
    從事雙拖捕撈作業，案經行政院海岸巡防署海洋巡防總局第
    三海巡隊查獲，並以95年5月11日洋局三海字第0950031585
    號函檢附相關事證送請上訴人（即原審被告）辦理。上訴人
    以被上訴人違反漁業法第44條第4款規定，依同法第65條第5
    款規定，裁處被上訴人罰鍰新臺幣（下同）3萬元（被上訴
    人就此部分已另案提起行政訴訟，並經原審法院96年8月15
    日96年度簡字第00316號判決駁回）。上訴人另對漁業從業
    人員李文龍，以其違反同法第9條規定，依同法第65條第1款
    規定，裁處罰鍰3萬元。李文龍不服，提起訴願，訴願決定
    以李文龍並非「聖莊三號」漁業執照所載漁業人，而將該處
    分撤銷並責由上訴人另為適法之處分。上訴人乃以被上訴人
    為處罰對象，依相同條款之規定，以96年3月14日府農漁字
    第0960044252Ａ號函（下稱原處分），裁處被上訴人罰鍰3
    萬元。被上訴人不服，循序提起本件行政訴訟，經原審法院
    96年度簡字第372號判決撤銷訴願決定及原處分；上訴人不
    服，遂依法聲明上訴。
二、被上訴人（原審原告）起訴主張：按漁業法第65條第1款之
    處罰，係以有違同法第9條規定所加之限制或所附之條件始
    足當之。如主管機關未依第9條規定，於漁業經營之核准時
    ，予以若何之限制或附以條件情形，訂定行政命令，自不能
    援引第9條以外之條文所發布之命令作為處罰之依據。惟主
    管機關於被上訴人為上開捕漁作業時，迄未依漁業法第9條
    之規定，發布有關限制或附以條件之行政命令，上訴人自不
    能引為科處罰鍰之依據。又上訴人以被上訴人所有之「聖莊
    三號」漁筏於95年5月4日進入彰化縣鹿港外海二浬處違規拖
    網，違反漁業法第9條規定而科處罰鍰3萬元，實與事實不符
    ，因被上訴人於上開時間、地點並無違規拖網，被上訴人確
    無違法情事，上訴人未查清該事實，且無「當場違規」之明
    確事證，即自行「推定」被上訴人有違規行為，實屬違法之
    行政處罰等語，求為撤銷訴願決定及原處分。
三、上訴人（原審被告）則以：依漁業法第9條及第65條第1款之
    規定，足認法律明文授權主管機關對漁業經營核准時，得本
    於保育水產資源等公共利益之專業考量，就申請之個案為適
    當之限制或附以條件，是上訴人既為主管機關，自得依法於
    漁業執照上加註限制事項。故上訴人核發被上訴人「聖莊三
    號」漁筏之「流刺網」漁業執照時，乃於該漁業執照限制事
    項欄明載「不得經營未核准之漁業種類」、「不得經營拖網
    、潛水器、珊瑚漁業」。另「浩一貳號」係核給單船拖網執
    照，然僅能於距岸三浬外從事單船拖網。行政院海岸巡防署
    海洋巡防總局第三海巡隊於95年5月4日在彰化縣鹿港外海二
    浬處查獲「聖莊三號」與「浩一貳號」違規從事雙拖網漁業
    ，此有蒐證光碟暨出港紀錄足資佐證，則上訴人以被上訴人
    違反漁業法第9條規定，依同法第65條第1款規定裁處被上訴
    人3萬元整罰鍰，於法並無違誤，被上訴人辯稱其行經上開
    地點並無下網及原處分無處罰依據等語，核與事實不符，委
    無可採等語，資為抗辯，並求為判決駁回被上訴人之訴。
四、原審斟酌全辯論意旨及調查證據結果，以：（一）按「為開
    發或保育水產資源，或為公共利益之必要，主管機關於漁業
    經營之核准時，得加以限制或附以條件。」、「有左列情事
    之一者，處新臺幣3萬元以上15萬元以下罰鍰：一違反依第9
    條規定所加之限制或所附之條件者。」固分別為漁業法第9
    條及第65條第1款所明定。惟一行為違反數個行政法上義務
    規定而應處罰鍰者，如因行為單一，且違反數個規定之效果
    均為種類相同之罰鍰，從其一重處罰已足達成行政目的時，
    僅得裁處一個罰鍰（司法院釋字第503號解釋參照），94年2
    月5日公布，訂於95年2月5日施行之行政罰法第24條第1項規
    定：「一行為違反數個行政法上義務規定而應處罰鍰者，依
    法定罰鍰額最高之規定裁處。但裁處之額度，不得低於各該
    規定之罰鍰最低額。」此一行為不二罰，係指同一人不能以
    同一行為而受二次以上之處罰而言。（二）經查，本件違章
    事實依上訴人到庭所稱，被上訴人於95年5月4日駕駛訴外人
    李何素蘭所有「浩一貳號」（ＣＴ0－000000）漁船
    ，在彰化縣鹿港外海二浬處（東經120度21‧072分、北緯24
    度07‧600分海域），與由訴外人李文龍駕駛被上訴人所有
    之「聖莊三號」（ＣＴＲ－ＣＷ０４５３）漁筏，從事雙拖
    捕撈作業，其作業方式為二艘漁船各拉漁網共同張開漁網後
    拖撈，收網時由一艘漁船為之，是依此作業方式，從事雙拖
    捕撈作業，需兩艘漁船分工完成，單艘漁船無法為雙拖捕撈
    作業，該捕撈作業應屬一行為，該行為如有違反數個行政法
    上義務規定而應處罰鍰者，依行政罰法第24條第1項之規定
    ，依法定罰鍰額最高之規定裁處，即不得對一行為二罰，而
    上訴人對被上訴人上開違章行為，以被上訴人違反漁業法第
    44條第4款規定，依同法第65條第5款規定，裁處被上訴人罰
    鍰3萬元（被上訴人對此處分不服，循序向原審法院提起行
    政訴訟，並經原審法院96年8月15日96年度簡字第00316號判
    決駁回其訴），是上訴人既已對被上訴人之上開違章行為裁
    罰在案，縱使上訴人該次處罰，未依法定罰鍰額最高之規定
    裁處，係此次裁罰是否違反行政罰法第24條第1項，其中關
    於應依法定罰鍰額最高之規定處罰之問題，終究不得對被上
    訴人同一違章行為，再行處罰。從而，上訴人對被上訴人上
    開違章行為，以其違反同法第9條規定，依同法第65條第1款
    規定，裁處罰鍰3萬元，依上開規定及說明，自有違誤，訴
    願決定予以維持，亦有未合等由，因將原處分及訴願決定均
    予撤銷。
五、本院按：（一）本件上訴人主張被上訴人有二違章行為，應
    分別受罰鍰處罰，故本案被上訴人違章行為屬於一行為或數
    行為，如何認定所涉之法律見解具有原則性，本院許可本件
    上訴。合先敘明。（二）「一行為違反數個行政法上義務規
    定而應處罰鍰者，依法定罰鍰額最高之規定裁處。但裁處之
    額度，不得低於各該規定之罰鍰最低額。」為94年2月5日公
    布，95年2月5日施行之行政罰法第24條第1項所明定；此一
    行為不二罰，係指同一人不能以同一行為而受二次以上之處
    罰而言。經查被上訴人於95年5月4日駕駛訴外人李何素蘭所
    有「浩一貳號」（ＣＴ0－000000）漁船，在彰化縣
    鹿港外海二浬處（東經120度21‧072分、北緯24度07‧600
    分海域），與由訴外人李文龍駕駛被上訴人所有之「聖莊三
    號」（ＣＴＲ－ＣＷ０４５３）漁筏，從事雙拖捕撈作業，
    其作業方式為二艘漁船各拉漁網共同張開漁網後拖撈，收網
    時由一艘漁船為之，此為原審依法確定之事實，依此確定之
    事實，原判決認定從事雙拖捕撈作業，需兩艘漁船分工完成
    ，單艘漁船無法為雙拖捕撈作業，該捕撈作業應屬一行為，
    該行為如有違反數個行政法上義務規定而應處罰鍰者，依行
    政罰法第24條第1項之規定，依法定罰鍰額最高之規定裁處
    ，即不得對一行為二罰等由，核無不合，是上訴意旨以：本
    案為上述二艘漁船筏故意共同實施違反行政法上義務之二行
    為，而非一行為，按行政罰法第14條第1項及第25條規定，
    自應分別處罰。原審法院以行政罰法第24條第1項規定以一
    行為論處，其適用法令顯有不當等語，加以爭執，無非係其
    一己之歧異見解，尚無足取。次查被上訴人一行為而違反漁
    業法第9條規定所加之限制，以及違反同法第44條第4款漁區
    之限制，均應依同法第65條規定處罰，二者係依據同條規定
    處罰，故法定罰鍰額相同，被上訴人違反同法第44條第4款
    規定被處3萬元罰鍰部分，業經原審判決在先之另案（96年
    度簡字第316號）判決駁回被上訴人之訴，依前述一行為不
    二罰之法律原則，本案自不應重複處罰。原判決以原審法院
    96年8月15日96年度簡字第00316號判決駁回被上訴人之訴，
    縱上訴人該次處罰，未依法定罰鍰額最高之規定裁處，係此
    次裁罰是否違反行政罰法第24條第1項關於應依法定罰鍰額
    最高之規定處罰之問題乙節，固有誤解該法律規定意旨，然
    原判決以一事不二罰原則，將訴願決定及原處分均予撤銷，
    其判決結果則無不合，仍應予以維持。綜上，上訴論旨，指
    摘原判決違背法令，求予廢棄，為無理由，應予駁回。
六、據上論結，本件上訴為無理由。依行政訴訟法第255條第1項
    、第98條第1項前段，判決如主文。
中    華    民    國    98    年    9     月    30    日
                    最高行政法院第七庭
                        審判長法官  藍  獻  林
                              法官  廖  宏  明
                              法官  張  瓊  文
                              法官  姜  素  娥
                              法官  林  文  舟
以  上  正  本  證  明  與  原  本  無  異
中    華    民    國    98    年    9     月    30    日
                              書記官  彭  秀  玲


司法院資訊處製作；財團法人民間司法改革基金會備份。
